最高法院民事判決　　　　　　　　　　　　　　　八十七年度台上字第二八四五號
　　上 訴 人　李林蕊
　　　　　　　李　廣
　　被上訴人　李再興
右當事人間請求分割共有物等事件，上訴人對於中華民國八十六年十一月三日台灣高
等法院高雄分院第二審判決（八十五年度上字第六三六號），提起上訴，本院判決如
左：
    主  文
原判決關於命上訴人李廣再給付利息及駁回其對於命給付利息之上訴暨各該訴訟費用
部分廢棄，發回台灣高等法院高雄分院。
上訴人李林蕊之上訴及上訴人李廣之其他上訴均駁回。
第三審訴訟費用關於駁回上訴及其他上訴部分由上訴人負擔。
    理  由
本件被上訴人主張：坐落高雄縣大社鄉○○段六八五號面積○‧○二九九公頃土地（
下稱系爭土地），為伊與上訴人李林蕊所共有，應有部分各二分之一，雙方並無不分
割之約定，亦無依物之使用目的不能分割之情形，而協議分割不成。又上訴人李廣無
權占用系爭土地，建築房屋，拒不拆除，且無法律上原因而受利益，致伊受損害等情
，求為裁判分割系爭土地，暨命李廣將分歸伊取得部分土地上之房屋拆除，將該土地
交還伊，並給付伊新台幣（下同）五萬七千七百二十元及自民國八十五年三月十七日
起算之法定遲延利息之判決（被上訴人請求李廣給付不當得利超過五萬七千七百二十
元及其利息部分，業經原審維持第一審所為被上訴人敗訴部分之判決，並駁回被上訴
人部分追加之訴，未據被上訴人聲明不服，已告確定）。
上訴人則以：系爭土地係於七十四年六月三日登記為上訴人李林蕊名義，而李林蕊為
上訴人李廣之配偶，依修正前民法第一千零十七條規定，系爭土地應有部分仍為李廣
所有，李廣在該土地上建造房屋，並非無權占有。又兩造間除共有系爭土地外，尚共
有相鄰之同段七○五號土地，應將二筆土地合併分割，否則勢必拆除李廣之房屋，有
害於社會經濟等語，資為抗辯。
原審以：按提起分割共有物之訴，參與分割之當事人，以共有人為限。請求分割之共
有物如為不動產，其共有人之誰屬及其應有部分各為若干，以土地登記簿登記者為準
。被上訴人主張系爭土地為其與李林蕊所共有，應有部分各二分之一，業據其提出土
地登記簿謄本為證。查被上訴人與李林蕊就系爭土地並無不得分割之特約，亦無因物
之使用目的或性質上不能分割之情形，而就分割方法無法達成協議，被上訴人訴請裁
判分割，核無不合。次查同段七○五號土地現係供作道路使用，依該土地之使用目的
，即屬不能分割，李林蕊辯稱應予合併分割，於法不合。又查系爭土地面積共有二九
九平方公尺，李廣於五十九年及六十一年間，先後在系爭土地上建有三層樓之混凝土
房屋（下稱系爭房屋），占有土地面積二一六平方公尺（如第一審判決附圖所示斜線
部分），面臨七○五號土地之既成道路，業經第一審及原審勘驗屬實，製有勘驗筆錄
及有地政機關複丈成果圖可憑，並有土地登記簿謄本、五十九年度、六十年度上期房
屋稅繳納通知書、台灣高等法院高雄分院八十四年度上易字第五八六號刑事判決可考
。茲審酌系爭房屋建造之年限已逾二十四年，如予拆遷，就社會經濟固不能謂無影響
，惟尚非重大，且如將該房屋占有之土地分配予李林蕊，則被上訴人僅可分配該房屋
後方之細長、面積僅八十三平方公尺、即二十五坪之土地，已不適於建築房屋，兩造
復不願以變賣之方式分割共有物等情，認以原物分割，將如第一審判決附圖甲案所示
，Ａ部分面積一四九．五平方公尺土地（下稱Ａ部分土地），分歸李林蕊取得；Ｂ部
分面積一四九‧五平方公尺土地（下稱Ｂ部分土地），分歸被上訴人取得為適當。又
系爭房屋係李廣所建造，李廣辯稱，伊興建完成系爭房屋後，被上訴人應邀送禮祝賀
，被上訴人應知情云云，惟為被上訴人所否認，而李廣提出之宴客禮簿，僅能證明被
上訴人有送禮祝賀，尚不足以證明被上訴人同意李廣在系爭土地上建屋。此外，李廣
就被上訴人同意提供系爭土地予其興建房屋乙節，復未能舉證以實其說，自難採信。
是被上訴人訴請李廣將在被上訴人分得Ｂ部分土地上之房屋拆除，將該土地交還被上
訴人，即屬正當，應予准許。按共有人如逾越其應有部分之範圍使用收益時，即係超
越其權利範圍而為使用收益，其所受超過利益，要難謂非不當得利。系爭土地面積二
九九平方公尺，其二分之一面積為一四九‧五平方公尺，而李廣在系爭土地上所蓋建
房屋面積為二一六平方公尺，有複丈成果圖可憑，是其逾越權利範圍而為使用面積為
六六‧五平方公尺，被上訴人參照土地法第九十七條第一項、第一百零五條規定，請
求李廣給付相當於租金之不當得利，即屬有據。查系爭土地八十年至八十三年之申報
地價為每平方公尺二千四百八十元，有土地價冊可證，並為被上訴人所不爭，堪信為
真實。則李廣逾越權利範圍使用面積六六‧五平方公尺土地之申報總價額為十六萬四
千九百二十元，經審酌系爭土地位在高雄縣大社鄉○○○道路，交通發達，惟非在市
中心，且其上之建物僅係供居住之用等情，認以年息百分之七計算不當得利為適當。
是被上訴人得請求每年相當於租金額之不當得利為一萬一千五百四十四元。被上訴人
請求李廣給付自八十年至八十四年，四年之相當於租金之不當得利四萬六千一百七十
六元，為有理由。又其於原審追加請求八十五年相當於租金之不當得利一萬一千五百
四十四元，亦應准許。因而維持第一審所為將Ａ部分土地分割歸李林蕊取得，Ｂ部分
土地分割歸被上訴人取得，並命李廣將分歸被上訴人取得之Ｂ部分土地上之房屋拆除
，將該土地交還被上訴人，暨給付不當得利四萬六千一百七十六元及其利息部分之判
決，駁回上訴人此部分上訴；又命李廣再給付不當得利一萬一千五百四十四元及其利
息。
關於分割系爭土地、拆屋還地、給付不當得利之本金部分：
原判決此部分經核於法委無違誤。查上開七○五號土地並非本件分割共有物之訴之標
的物，原審未予合併分割，自無不合。又Ｂ部分土地經判決分割歸被上訴人取得，一
經判決確定，該土地即屬被上訴人單獨所有，而為李廣無權占有，被上訴人就請求分
割共有物之訴，及請求將分割歸其取得之土地上房屋拆除，並將該土地交還之訴，合
併提起，符合訴訟經濟之法則，亦無不合。上訴論旨，徒就原審取捨證據、認定事實
之職權行使，指摘原判決此部分為不當，聲明廢棄，不能認為有理由。
關於給付不當得利之利息部分：
原審既未說明李廣對於上開不當得利，何以負有給付遲延利息之義務，且未調查審認
李廣究於何日起負遲延給付上開給付不當得利之責任，遽維持第一審所為此部分李廣
敗訴之判決，駁回其上訴，並命李廣再給付利息，即有判決不備理由之違法。上訴論
旨，指摘原判決此部分為不當，求予廢棄，非無理由。至原判決主文第一項所載「肆
萬陸仟壹佰柒拾陸元」之下，漏載「及其利息」四字，應由原審另行依法裁定更正，
併此明。
據上論結，本件上訴一部為有理由，一部為無理由。依民事訴訟法第四百七十七條第
一項、第四百七十八條第一項、第四百八十一條、第四百四十九條第一項、第七十八
條，判決如主文。
中      華      民      國    八十七    年     十二     月      四      日
                              最高法院民事第二庭
                                  審判長法官  曾  桂  香
                                        法官  劉  延  村
                                        法官  徐  璧  湖
                                        法官  劉  福  聲
                                        法官  蘇  達  志
      右正本證明與原本無異
                                              書  記  官
中      華      民      國    八十七    年     十二     月     十七     日
